台灣高等法院民事判決　九十一年度重上字第六七號
　　上　訴　人　聯盈有限公司
　　法定代理人　黃克堯
　　被　上訴人　甲○○
右當事人間請求損害賠償事件，上訴人對於中華民國八十九年十二月三十日臺灣台北
地方法院八十六年度重附民字第七七號第一審判決提起上訴，並為訴之擴張，本院判
決如左：
　　主　　　文
原判決關於駁回上訴人後開第二項之訴部分及訴訟費用之裁判均廢棄。
被上訴人應給付上訴人新台幣參拾玖萬零壹佰貳拾柒元，及自民國八十九年十一月二
十二日起至清償日止，按年息百分之五計算之利息。
其餘上訴及擴張之聲明均駁回。
第一、二審訴訟費用由被上訴人負擔五十五分之一，餘由上訴人負擔。
上訴人假執行之聲請駁回。
    事      實
甲、上訴人方面：
一、聲明：求為判決：(一)原判決廢棄。(二)被上訴人應給付上訴人新台幣（下同）二千
    一百五十萬三千一百九十八元，及其中一千八百八十一萬三千一百九十八元自起
　　訴狀繕本送達之翌日即民國（下同）八十九年十一月二十二日起；其中二百六十
　　九萬元自九十一年四月十七日起，均至清償日止，按年息百分之五計算之利息。
　　(三)願供擔保，請准宣告假執行。
二、陳述：
（一）上訴人在原審原起訴請求被上訴人給付二千零十三萬一千四百十四元本息，於
      本院則擴張聲明為請求被上訴人給付二千一百五十萬三千一百九十八元本息。
（二）被上訴人係上訴人公司之股東，負責上訴人公司之業務，竟假借業務上之機會
　　　，自七十六年間起，將上訴人公司設在台北市第三信用合作社西門分社（現已
　　　變更組織為誠泰商業銀行股份有限公司西門分行，以下仍簡稱台北市三信西門
　　　分社）第000000000000號帳戶內之款項，以轉帳方式或以提領現
　　　金方式，予以侵占，其中於七十六年度侵占五百九十七萬六千五百九十一元、
　　　七十七年度侵占八百零一萬三千八百二十三元（其時間及金額如附表三及附表
　　　四所示）、七十九年五月七日侵占十萬元。又自八十年一月十三日起至同年十
　　　二月十日止，將上訴人公司所簽發如附表一所示支票九紙，予以兌領而侵占五
　　　百九十三萬一千元。再於八十年間將上訴人之客戶宏嘉電器工業股份有限公司
　　　（下稱宏嘉公司）負責人張正育所簽發擬交付上訴人之如附表二所示支票十五
　　　紙，共計金額一百四十八萬一千七百八十四元，予以兌領悉數侵占。
（三）上訴人未曾主張系爭宏嘉公司簽發之支票係為給付報關費之支票，亦未曾據以
      製作報關費收費通知書及統一發票，被上訴人主張該文書存在，自應由其負舉
      證責任，且前述通知書及發票屬會計憑證，非民事訴訟法第三百四十四條第四
      款規定之商業帳簿，被上訴人請求上訴人提出亦屬無據。
（四）上訴人代墊吊櫃費予船公司，船公司所開統一發票抬頭均為宏嘉公司，上訴人
      憑此始得請款，宏嘉公司直接憑統一發票簽發支票付款，上訴人自無開立統一
      發票請款之必要。況拖車係由宏嘉公司自行洽請並托運貨物到貨櫃碼頭，拖車
      運費根本與上訴人無涉。縱有請款，亦由拖車公司開立統一發票，上訴人並無
      被上訴人所指之請款統一發票。
（五）上訴人否認有給付額外佣金情事。
三、證據：除援用原審之立證方法外，並補提出存摺交易明細表、現金支出傳票、支
    票存款明細分類帳表及支票為證。
乙、被上訴人方面：
一、聲明：求為判決：上訴及擴張之聲明均駁回。
二、陳述：
（一）如附表二編號第一號至第八號之八紙支票，並非為被上訴人所侵占，實係上訴
　　　人用以支付訴外人徐仲淵之額外佣金。即上訴人公司之負責人為做訴外人宏嘉
　　　公司之生意，而擬交付宏嘉公司承辦人員游仲淵之額外佣金，故由上訴人公司
　　　向拖車公司買受吊櫃費或貨櫃運輸費等項目之統一發票，再持向宏嘉公司請款
　　　，宏嘉公司不查，乃令游仲淵交付如附表二編號第一號至第八號支票，再由被
　　　上訴人交付現金予游仲淵，並於取得支票後，將支票存入被上訴人之配偶即訴
　　　外人游葉玲慧之帳戶，目的在避免宏嘉公司發現游仲淵利用職務圖利，影響上
　　　訴人公司與宏嘉公司間之生意往來。
（二）被上訴人否認有侵占盜用上訴人公司任何款項。
三、證據：除援用原審之立證方法外，並補提出筆錄為證，及聲請訊問證人游仲淵。
丙、本院依聲請分別函請財政部關稅局及財政部台北市國稅局、台北市稅捐稽徵處中
　　正分處查覆上訴人公司八十年度申報營利事業所得稅所檢附之統一發票中有無如
　　附表三所示日期及金額之統一發票。
    理      由
一、本件上訴人在原審本於侵權行為之法則，起訴請求被上訴人給付二千零十三萬一
    千四百十四元本息及自起訴狀繕本送達之翌日即八十九年十一月二十二日起至清
　　償日止，按年息百分之五計算之利息，嗣於上訴後，在本院擴張本金及減縮利息
　　聲明為請求被上訴人給付二千一百五十萬三千一百九十八元及其中一千八百八十
　　一萬三千一百九十八元自起訴狀繕本送達之翌日即八十九年十一月二十二日起；
    其中二百六十九萬元自九十一年四月十七日起，均至清償日止，按年息百分之五
    計算之利息，經核與民事訴訟法第四百四十六條第一項但書及第二百五十五條第
    一項第三款規定相符，自應予准許。合先敘明。
二、本件上訴人起訴主張：被上訴人係上訴人公司之股東，負責被上訴人公司之業務
    ，竟假借業務上之機會，自七十六年間起，將被上訴人公司設在台北市三信西門
　　分社第000000000000號帳戶內之款項，以轉帳方式或以提領現金方
　　式，予以侵占，其中七十六年度侵占五百九十七萬六千五百九十一元、七十七年
　　度侵占八百零一萬三千八百二十三元、七十九年五月七日侵占十萬元。又自七十
　　九年五月間起至八十年十二月十日止，將上訴人公司簽發如附表一所示以彰化商
　　業銀行為付款人之支票九紙，予以兌現而侵占五百九十三萬一千元。再於八十年
　　間，將上訴人公司之客戶宏嘉公司負責人張正育所簽發擬交付上訴人公司之如附
　　表二所示支票十五紙，金額共計一百四十八萬一千七百八十四元，予以兌現而悉
　　數侵占等情，爰依侵權行為之法則，求為命被上訴人給付二千一百五十萬三千一
　　百九十八元，及其中一千八百八十一萬三千一百九十八元自起訴狀繕本送達之翌
　　日即八十九年十一月二十二日起；其中二百六十九萬元自九十一年四月十七日起
　　，均至清償日止，按年息百分之五計付利息之判決。
　　被上訴人則以：伊並無侵占之行為。又附表二編號第一號至第八號之支票，係上
　　訴人公司負責人為做訴外人宏嘉公司之生意，而擬交付宏嘉公司承辦人員游仲淵
　　之額外佣金，故由上訴人公司向拖車公司買受吊櫃費或貨櫃運輸費等項目之統一
　　發票，再持向宏嘉公司請款，宏嘉公司不查，乃令游仲淵交付如附表二編號第一
　　號至第八號支票，再由伊交付現金予游仲淵，並於取得支票後，將支票存入伊配
　　偶即訴外人游葉玲慧之帳戶，目的在避免宏嘉公司發現游仲淵利用職務圖利，影
　　響上訴人公司與宏嘉公司間之生意往來云云，資為抗辯。
三、經查上訴人主張被上訴人係上訴人公司之股東，負責被上訴人公司之業務，並自
　　七十六年間起，將被上訴人公司設在台北市三信西門分社第000000000
　　000號帳戶內之款項，以轉帳方式或提領現金方式，予以侵占，其中七十六年
　　度侵占五百九十七萬六千五百九十一元、七十七年度侵占八百零一萬三千八百二
　　十三元（詳細侵占日期如附表三及附表四所示）、七十九年五月七日侵占十萬元
　　。又自七十九年五月間起至八十年十二月十日止，將上訴人公司簽發如附表一所
　　示以彰化商業銀行為付款人之支票九紙，予以兌現而侵占五百九十三萬一千元。
　　再於八十年間，將上訴人公司之客戶宏嘉公司負責人張正育所簽發擬交付上訴人
　　公司之如附表二所示支票十五紙，金額共計一百四十八萬一千七百八十四元，予
　　以兌現而悉數侵占之事實（詳細行為內容如附件一所示），固據其提出存摺交易
　　明細表、現金支出傳票、支票存款明細分類帳表及支票（見本院卷第六四頁至第
　　一三五頁）為證，惟均為被上訴人所否認，並以前開情詞置辯。
　　經查：
（一）上訴人主張被上訴人侵占如附表二編號第一號至第八號宏嘉公司所簽發之支票
　　　八紙，金額共計三十九萬零一百二十七元之事實，業據其提出支票為證（見本
　　　院卷第一二三頁、第一二四頁、第一二九頁至第一三四頁），即被上訴人亦自
　　　認有將上開支票存入伊配偶游葉玲慧設在台北市三信西門分社第五０七之一號
　　　帳戶內，且未將各該支票票款記入上訴人公司帳目，亦未提交上訴人公司（見
　　　本院卷第八頁所引本院刑事卷第三三三頁、第三三八頁），而被上訴人因此所
      涉及刑責部分，亦經刑事法院判決有罪確定，亦有本院九十年度上訴字第一０
      五五號刑事判決可憑（見本院卷第四頁至第二五頁），堪認上訴人所為此部分
      之主張為真實。雖被上訴人抗辯上開票款係代上訴人公司交予宏嘉公司承辦人
      員游仲淵作為額外佣金之用，並非供伊個人私用云云。惟查上訴人否認知悉並
      同意被上訴人交付額外佣金予訴外人游仲淵，而證人游仲淵亦在本院到場證稱
      ，伊未曾與被上訴人約定及自被上訴人處收受額外佣金等語（見本院卷第一七
      六頁）。被上訴人復不能舉證證明確有交付上開票款予訴外人游仲淵，則被上
      訴人所辯該票款並未挪為私用云云，即不足取。
（二）至上訴人另主張被上訴人尚有侵占伊公司所有前開款項五百九十七萬六千五百
　　　九十一元、八百零一萬三千八百二十三元、十萬元及伊公司票款五百九十三萬
　　　一千元、客戶票款一百零九萬一千六百五十七元云云，是否可取，分述如左：
　１、關於上訴人主張被上訴人於七十六年度及七十七年度提領現金，予以侵占部分
　　　，雖據上訴人提出存摺交易明細表為證，而該明細表上載有上訴人所述如附表
　　　三及附表四所示各該日期之現金提領紀錄（見本院卷第六四頁至第七三頁及第
　　　八五頁至第九七頁）。惟按一般常情，現金之提領，並不必然在當日即沖銷使
　　　用殆盡，故關於商業帳簿中現金支出傳票之記載，常須遲至實際支出日期始製
　　　作完成，而本件上訴人僅提出如附表三及附表四所示各該日期之現金支出傳票
　　　（見本院卷第七五頁至第八四頁及第九八頁至第一０六頁），並非該公司七十
　　　六年度及七十七年度之全部現金支出傳票或當月份或當季之現金支出傳票，以
　　　供核對確認各該筆現金確實沖銷情形，故尚難僅憑上訴人所提出之有限憑證，
　　　即認被上訴人有侵占所提領上開各筆現金之事實，足見上訴人所為此部分之主
　　　張，尚不足取。
　２、關於上訴人主張被上訴人於七十九年五月七日自上訴人公司帳戶轉帳十萬元至
      被上訴人之配偶游葉玲慧帳戶及被上訴人將如附表一所示上訴人向彰化商業銀
      行領用之支票，存入游葉玲慧帳戶內兌領票款予以侵占部分，雖亦經上訴人提
      出存摺交易明細表、支票存款明細分類帳表及支票為證（見本院卷第一０七頁
      至第一二０頁）。惟查上開憑證充其量僅能據為證明存款轉帳及支票流向之事
      實，但均不足以據為證明上開存款轉帳及支票往來之原因事實即為侵占之不法
      事實。再經徵諸證人即上訴人公司歷任會計莊明華、朱秀真分別在刑事法院到
      庭一致證稱：被上訴人負責上訴人公司財務，上訴人公司大小章及支票均由被
      上訴人負責管理，上訴人公司需要之金錢均由被上訴人負責提領，籌措現金，
      交由證人實際支出使用，而被上訴人之配偶游葉玲慧所設立之台北市三信西門
      分社第五０七之一帳戶亦有充供上訴人公司資金流通使用，如有大筆金額不夠
      支應時，會從上開帳戶領款，上訴人公司常常發生要匯到基隆辦事處金錢不足
      時，亦由上開帳戶先行墊款等語（見本院卷第二一頁正反面），益證被上訴人
      有以其配偶游葉玲慧名義設立之上開帳戶及上訴人公司之存款帳戶作為籌措及
      流通公司資金之用，故上訴人僅據上開存款帳戶之轉帳紀錄及支票之流向紀錄
      ，即認被上訴人有侵占上訴人公司所有上開款項及票款，實不足取。
　３、關於上訴人主張被上訴人侵占訴外人宏嘉公司簽發交付上訴人公司之如附表二
　　　編號第九號至第十五號所示支票部分，固亦據上訴人提出支票為證（見本院卷
　　　第一二一頁、第一二二頁、第一二五頁至第一二八頁及第一三五頁）。惟查上
　　　開七紙支票雖經被上訴人持以存入其配偶游葉玲慧所有前開帳戶內，但係供作
　　　返還被上訴人前曾籌款借予上訴人支應開銷之款項，業經刑事法院核對上訴人
　　　所提出之八十年六月份及同年九月十四日現金支出傳票、上訴人公司設在台北
　　　市三信西門分社第七四七之九號帳戶、被上訴人之配偶游葉玲慧上開帳戶及上
　　　訴人公司基隆辦事處設立之合作金庫黃樹煌帳戶各筆款項進出，並審酌上訴人
　　　拒絕提出八十年度商業日記簿、現金簿及現金收入傳票以供查對等情節，認定
　　　有被上訴人所辯之借款事實明確（見本院卷第十九頁正反面及第二０頁）。而
　　　上訴人在本院復未提出其他新證據，以供憑對，亦難僅據上開支票七紙，遽認
　　　被上訴人有侵占上訴人公司之客戶宏嘉公司所交付之上開支票票款。
四、綜上所述，上訴人本於侵權行為之法則，請求被上訴人給付三十九萬零一百二十
    七元及自八十九年十一月二十二日起至清償日止，按年息百分之五計算之利息部
　　分，洵屬有據，應予准許；至超過上開部分之請求，則屬無據，不應准許。從而
　　，原審就上開應予准許部分，所為上訴人敗訴之判決，尚有未洽。上訴論旨指摘
　　原判決此部分不當，求予廢棄改判，為有理由；就上開不應准許部分（除擴張聲
　　明外），所為上訴人敗訴之判決，所持理由雖與本院不同，但其結果並無二致，
　　仍應准持。上訴論旨指摘原判決此部分不當，求予廢棄改判，應認為無理由。又
　　上訴人陳明願供擔保，以代釋明，聲請宣告假執行，經核其勝訴部分，因未逾一
　　百五十萬元，經此判決後，即告確定，自無宣告假執行之必要；至其敗訴部分，
　　亦因失所附麗，不應准許。
五、至兩造其餘之攻擊或防禦方法，及未經援用之證據，經本院斟酌後，認為均不足
　　以影響本判決之結果，自無逐一詳予論駁之必要；又被上訴人聲請命上訴人提出
　　報關費收費通知單及統一發票、命訴外人宏嘉公司提出支付附表二編號第一號至
　　第八號支票之請款統一發票，以資證明被上訴人未侵占上開票款，亦因上開憑證
　　並不足以據為證明被上訴人有將上開票款提領交付訴外人游仲淵之事實，已無調
　　查之必要。併此敘明。
六、據上論結，本件上訴為一部有理由，一部應認為無理由，擴張之聲明為無理由，
　　依民事訴訟法第四百五十條、第四百四十九條第二項、第七十九條但書，判決如
　　主文。
中　　　華　　　民　　　國　　九十一　　年　　十一　　　月　  十九  　　日
                                臺灣高等法院民事第十三庭
                                    審判長法  官　林  鄉  誠
                                    　　　法  官　王  聖  惠
                                    　　　法  官　謝  碧  莉
右正本係照原本作成。
被上訴人不得上訴。
上訴人如不服本判決，應於收受送達後二十日內向本院提出上訴書狀，其未表明上訴
理由者，應於提出上訴後二十日內向本院補提理由書狀（均須按他造當事人之人數附
繕本）上訴時應提出委任律師或具有律師資格之人之委任狀；委任有律師資格者，另
應附具律師及格證書及釋明委任人與受任人有民事訴訟法第四百六十六條之一第一項
但書或第二項（詳附註）所定關係之釋明文書影本。
中　　　華　　　民　　　國　　九十一　　年　　十一　　　月　  二十一　　日
                                          書記官　王  秀  雲
附註：
民事訴訟法第四百六十六條之一（第一項、第二項）：
對於第二審判決上訴，上訴人應委任律師為訴訟代理人。但上訴人或其法定代理人具
有律師資格者，不在此限。
上訴人之配偶、三親等內之血親、二親等內之姻親，或上訴人為法人、中央或地方機
關時，其所屬專任人員具有律師資格並經法院認為適當者，亦得為第三審訴訟代理人
。
